ACORDAO-COMPLETO-2526377

ACÓRDÃO 10453/2022 ATA 42/2022 - PRIMEIRA CÂMARA

VISTOS, relatados e discutidos estes autos de Recurso de Reconsideração interposto por Celso Luiz Marinho Lisboa contra o Acórdão 8462/2021-TCU-Primeira Câmara,
ACORDAM os Ministros do Tribunal de Contas da União, reunidos em sessão de Primeira Câmara, diante das razões expostas pelo relator, em:
9.1. conhecer do recurso interposto por Celso Luiz Marinho Lisboa e, no mérito, negar-lhe provimento;
9.2. dar ciência deste acórdão ao recorrente e aos demais interessados.

Recurso de reconsideração em tomada de contas especial

Primeira Câmara

Município de Passa e Fica - RN.

3. Interessados/Responsáveis/Recorrentes:
3.1. Interessado: Ministério do Turismo (05.457.283/0001-19).
3.2. Responsável: Celso Luiz Marinho Lisboa (XXX.875.964-XX).
3.3. Recorrente: Celso Luiz Marinho Lisboa (XXX.875.964-XX).

13.1. Ministros presentes: Benjamin Zymler (na Presidência), Walton Alencar Rodrigues (Relator) e Vital do Rêgo.
13.2. Ministro-Substituto convocado: Weder de Oliveira.
13.3. Ministro-Substituto presente: Augusto Sherman Cavalcanti.

WALTON ALENCAR RODRIGUES

Ministro Vital do Rêgo.

Adoto, como relatório, a instrução da unidade técnica (peças 117-118) , que contou com a anuência do Ministério Público junto ao TCU (peça 119) :
Trata-se de Recurso de Reconsideração interposto pelo Sr. Celso Luiz Marinho Lisboa, ex-prefeito de Passa e Fica/RN (peça 98) , contra o Acórdão 8462/2021-TCU-Primeira Câmara, Relator Ministro Vital do Rêgo (peça 92) .
1.1.	A deliberação recorrida tem o seguinte teor:
9. Acórdão:
VISTOS, relatados e discutidos estes autos de tomada de contas especial de responsabilidade do Sr. Celso Luiz Marinho Lisboa, ex-prefeito de Passa e Fica/RN, e das empresas L.A. da Silva Promoções e Eventos ME e A. C. L. da Motta - ME, em razão de irregularidades na execução do Convênio 847/2008, celebrado com o Ministério do Turismo (MTur) , para realização do projeto "Festa Junina" em 24/6/2008;
ACORDAM os Ministros do Tribunal de Contas da União reunidos em Sessão da 1ª Câmara, ante as razões expostas pelo Relator, em:
9.1. julgar irregulares as contas do Sr. Celso Luiz Marinho Lisboa (XXX.875.964-XX) , ex-prefeito de Passa e Fica/RN, com fundamento nos arts. 1º, inciso I, 16, inciso III, alínea "b", da Lei 8.443/1992, c/c arts. 1º, inciso I, e 209, inciso II, do Regimento Interno do TCU; e
9.2. excluir da relação processual as empresas L.A. da Silva Promoções e Eventos ME (07.830.249/0001-73) e A. C. L. da Motta - ME (08.636.340/0001-15) , e o Sr. Luiz Alberto da Silva (XXX.585.064-XX) .
HISTÓRICO
2. 	A Tomada de Contas Especial foi instaurada em razão de irregularidades na execução do Convênio 847/2008 (Siafi 629879) , que tinha por objeto o projeto "Festa Junina" a ser realizada no dia 24/6/2008.
2.1.	Para a execução do objeto, foi estabelecido o valor de R$ 103.000,00, sendo R$ 100.000,00 à conta do concedente, repassados em 26/11/2008, e R$ 3.000,00 à conta do convenente. A vigência terminou em 1/2/2009 (peça 1, p.108) , após prorrogação, com a apresentação da prestação de contas prevista para 3/3/2009.
2.2. 	O plano de trabalho previu a alocação de R$ 23.304,00 em serviços de infraestrutura para o evento e R$ 76.696,00 para contratação de bandas para realizar show. A empresa L. A. da Silva Promoções e Eventos foi contratada para prestar os serviços de infraestrutura, e a empresa A. C. L. da Motta - ME, por inexigibilidade de licitação, para a promoção das apresentações artísticas.
2.3.	No âmbito deste Tribunal, os responsáveis foram citados para apresentar alegações de defesa, em razão da ausência de filmagens ou fotografias dos shows e da infraestrutura do evento. Após análise das alegações de defesa, a unidade instrutiva concluiu haver elementos suficientes para comprovar a execução física e financeira da avença e propôs julgar as contas regulares com ressalva.
2.4.	O Procurador do Ministério Público junto a este Tribunal (MPTCU) , Sérgio Ricardo Costa Caribé, anuiu à proposta de não imputar débito, mas opinou pela irregularidade das contas e aplicação de multa do art. 58 da Lei 8.443/1992, tendo em vista a contratação indevida, por inexigibilidade de licitação, das atrações artísticas.
2.5.	Submetidos os autos à Primeira Câmara, o Ministro Walton Alencar ponderou que era outra a irregularidade do convênio e propôs a realização de novas citações do ex-prefeito e da empresa A.C.L da Motta-ME, desta vez pela contratação por inexigibilidade de licitação, lastreada em carta de exclusividade, e por não comprovarem os cachês efetivamente recebidos pelas bandas que se apresentaram na festa junina de 24/6/2008, por meio de recibos e notas fiscais emitidos pelos artistas, afronta ao art. 25, inciso III, da Lei 8.666/1993 e ao art. 37, inciso XXI, da CF/1988 (Acórdão 825/2020-1ªCâmara) .
2.6.	Promovidas as novas citações e analisadas as defesas, a SecexTCE propôs julgar irregulares as contas do ex-prefeito e da empresa A. C. L. da Motta - ME e condená-los em débito. No seu entender, a inexigibilidade de licitação não foi regular, porquanto o convênio previa a apresentação de contratos de exclusividade para a contratação de artista sem licitação (cláusula terceira, item II, alínea "cc") . Assim, embora admitindo a comprovação da execução física do objeto conveniado, considerou que o nexo financeiro não foi estabelecido, ante a falta de recibos dos cachês dos artistas.
2.7.	O representante do MPTCU, por sua vez, asseverou que somente pela "contratação por inexigibilidade de licitação, com base em carta de exclusividade, e não comprovação dos cachês efetivamente recebidos pelas bandas", seria apropriado o julgamento pela irregularidade das contas do ex-prefeito. Porém, propôs arquivar o processo sem julgar o mérito, com base no art. 212 do Regimento Interno do TCU (RI/TCU) , por entender que restou consumada a prescrição das pretensões punitiva e de ressarcimento. Defendeu o reconhecimento da prescrição desta última pretensão pelas regras do Código Civil vigente.
2.8.	Segundo o representante do MPTCU, as irregularidades que ensejaram o débito ocorreram em 3/3/2009 (prazo final para prestação de contas) . Assim, o prazo prescricional de dez anos transcorreu sem ser interrompido pelo ato que determinou a renovação das citações dos responsáveis, qual seja, o Acórdão 825/2020-TCU-Primeira Câmara, exarado em 13/2/2020. Caso essa tese de prescrição não fosse acolhida pelo Tribunal, ressaltou que, em atenção ao parágrafo 2º do art. 62 do RI/TCU, quanto ao mérito, mantinha sua posição anterior (exceto quanto à aplicação de multa) , no sentido de julgar as contas irregulares, sem imputação de débito.
2.9.	Relativamente às despesas com apresentações artísticas, frisou o representante do MPTCU que, no caso em exame, a ausência de comprovação do recebimento dos cachês pelos artistas não tem o condão de comprometer o estabelecimento do nexo de causalidade, tendo em vista que o convênio foi firmado antes da vigência da Portaria MTur 153/2009, que passou a prever, em seu art. 17, parágrafo 2º, a apresentação, quando da prestação de contas, do "documento comprobatório do efetivo recebimento do cachê" por parte dos artistas e a obrigação de apresentar os recibos emitidos pelos artistas também não constou expressamente do termo de convênio (peça 1, p. 52-84) .
2.10.	Registrou que esse tem sido o posicionamento deste Tribunal, a exemplo do Acórdão 11787/2020-TCU-Primeira Câmara, em que esta Corte deixou de exigir o comprovante de recebimento de cachês pelos artistas para fim do estabelecimento do nexo causal, porque o convênio examinado era de 2008, anterior, portanto, à Portaria MTur 153/2009.
2.11. 	Em 1/6/2021 a Primeira Câmara exarou o Acórdão 8462/2021 (peça 92) , julgando irregulares as contas do Sr. Celso Luiz Marinho Lisboa, ex-prefeito de Passa e Fica/RN, e excluiu da relação processual a empresa L.A. da Silva Promoções, a empresa Eventos ME e A. C. L. da Motta - ME e o Sr. Luiz Alberto da Silva.
2.12.	Contra esse acórdão o Sr. Celso Luiz Marinho Lisboa interpôs recurso de reconsideração (peça 98) a ser aqui examinado.
EXAME DE ADMISSIBILIDADE
3.	Reitera-se o exame de admissibilidade realizado (peças 103/104) , propondo conhecer do recurso de reconsideração e suspender os efeitos do item 9.1 do Acórdão 8462/2021-TCU-Primeira Câmara, com base nos artigos 32, inciso I, e 33 da Lei 8.443/1992. O Ministro Walton Alencar Rodrigues conheceu do recurso, nos termos propostos pela Serur (peça 109) .
EXAME DE MÉRITO
4.	Constitui objeto do presente recurso analisar se:
	a) o reconhecimento da prescrição opera efeitos integrais, fulminando inclusive "a pretensão de julgar contas irregulares" (peça 98, p. 2-6) ;
	b) houve regularidade na contratação por inexigibilidade de licitação (peça 98, p. 6 e ss) .
5. Do alcance da prescrição sobre a "pretensão de julgar contas irregulares"
5.1.	A defesa afirma que a prescrição ao ser reconhecida opera seus efeitos integralmente no procedimento, por ser pressuposto impeditivo da sua constituição válida, fulminando inclusive a "pretensão de julgar as contas irregulares". Essa conclusão é amparada pelo art. 212 do RI/TCU, que não excepciona qualquer análise e continuidade do procedimento, determinando o arquivamento do feito (peça 98, p. 2/3) .
5.2.	Citou trecho do parecer emitido pelo representante do MPTCU em que este defendeu o arquivamento das presentes contas, sem julgar o mérito, nos termos do art. 212 do RI/TCU.
5.3.	Citou também "casos análogos" em que esta Corte de Contas teria decidido nesse mesmo sentido: TC Processo 027.702/2017-0, TC Processo 025.312/2017-0, TC Processo 017.125/2013-8 e TC Processo 010.322/2017-5.
5.4.	A seu ver, parece contraditório reconhecer a prescrição da "imposição da penalidade de multa", mas não reconhecer, da mesma forma, a prescrição do "julgamento irregular das contas, mormente porque este julgamento pode inclusive gerar a inelegibilidade do ora recorrente, nos termos da LC nº 064/92" (peça 98, p. 4) .
5.5	Afirma que o Supremo Tribunal Federal, na análise da repercussão geral do Recurso Extraordinário 636.886, rechaçou a tese da imprescritibilidade do ressarcimento ao erário em títulos oriundos desse TCU. E arremata: "na esteira dos diversos precedentes citados, deve ser aplicado o art. 212 do RITCU que textualmente preconiza que o feito deveria ser arquivado". A não aplicação integral da prescrição causa ao Recorrente nefastas e injustas consequências, especialmente na esfera eleitoral, já que inclui seu nome na lista de gestores com contas irregulares, ocasionando-lhe, em tese, a inelegibilidade plasmada no art. 1º, I, "g" da Lei Complementar 64, de 1990 (peça 98, p. 4/5) .
5.6.	Aduz que "Em caso absolutamente análogo, por ocasião da apreciação de uma tutela recursal de urgência, o Desembargador Federal Carlos Augusto Pires Brandão do TRF 1ª Região, deferiu a tutela pleiteada para determinar a suspensão de acórdãos do TCU". (TRF 1 - Ag. Inst. nº 1030799-43.2020.4.01.0000. Rel. Des. Federal Carlos Augusto Pires Brandão. Decisão em 23/09/2020) .
Análise
5.7.	Ao expor os fundamentos do acórdão recorrido, no voto que proferiu, o Ministro Vital do Rêgo assentou que, no presente caso, a exigência de apresentação dos recibos dos cachês pode ser afastada, visto que o convênio foi celebrado antes da entrada em vigor da Portaria MTur 153/2009 e tal obrigação não constou no termo de ajuste. Assim, dada a compatibilidade dos documentos constantes dos autos (os quais mencionou) com o plano de trabalho e com o extrato da conta vinculada, demonstrando a regular execução financeira e o pagamento à empresa contratada, considerou estar suficientemente estabelecido o nexo causal entre os recursos e as despesas. Nesse contexto, entendeu que deve ser afastado o débito e excluídas da relação processual as empresas arroladas.
5.8.	Quanto à contratação de artistas por inexigibilidade de licitação, sem o preenchimento das condicionantes legais, considerou irregular, a exemplo do decidido pelo Acórdão 936/2019-TCU-Plenário. Também considerou não estar comprovada a inviabilidade de licitação, mormente porque foi realizada cotação de preço com três empresas do ramo (peça 7, p. 59/61) . Além disso, levou em conta que a apresentação apenas de autorização/atesto/carta de exclusividade que confere exclusividade ao empresário do artista somente para o dia correspondente à apresentação deste, sendo ainda restrita à localidade do evento, não atende aos pressupostos do art. 25, inciso III, da Lei 8.666/1993, assim como o contrato de exclusividade, entre o artista/banda e o empresário, sem registro em cartório, conforme assentado no Acórdão 1435/2017-TCU-Plenário. Daí a sua convicção pela irregularidade das contas do ex-prefeito. Uma vez que a imputação de débito restou afastada, considerou desnecessário tecer considerações sobre a prescrição da pretensão ressarcitória.
5.9.	Em relação a eventual aplicação de sanção, visto que se passaram mais de dez anos entre a data da irregularidade (23/6/2008) e a do ato que ordenou a citação (13/2/2020) , reconheceu ter ocorrido a prescrição da pretensão punitiva, nos termos do Acórdão 1441/2016-TCU-Plenário.
5.10.	Pois bem. O recorrente pretende que seja reconhecida a prescrição da "pretensão de julgar as contas irregulares", alegadamente com fulcro no art. 212 do Regimento Interno/TCU, que preordena o arquivamento do processo, nos seguintes termos: "O Tribunal determinará o arquivamento do processo de prestação ou de tomada de contas, mesmo especial, sem julgamento do mérito, quando verificar a ausência de pressupostos de constituição e de desenvolvimento válido e regular do processo".
5.12.	Pela simples leitura da norma regimental, fica claro que não há razão para se entender que a prescrição incidente sobre a pretensão punitiva, como no presente caso, tenha o condão de macular todo o processo, a ponto de justificar o seu arquivamento, como pretende o recorrente.
5.13.	Com efeito, a prescrição verificada neste caso, tal como definida nos dispositivos do citado Acórdão 1441/2016-TCU-Plenário, é tão somente da pretensão punitiva (v.g., aplicação de multa, declaração de inidoneidade de licitante, inabilitação para o exercício de cargo em comissão ou função de confiança na Administração Pública) , de sorte que não cabe falar em prescrição da "pretensão de julgar contas".
5.14.	Ademais, após a leitura dos supostos casos análogos deste Tribunal citados na peça recursal (declinados no item 5.3 acima) , verificou-se que nenhum deles tratou da alegada prescrição da "pretensão de julgar contas". Diversamente, em todos os acórdãos exarados naqueles processos, houve julgamento pela irregularidade das contas e condenação dos responsáveis em débito. Ao que parece, a defesa se equivocou em sua leitura das ementas daqueles julgados, que chamou de "casos análogos", pois no final de todas elas constam os termos "... PRESCRIÇÃO DA PRETENSÃO PUNITIVA. CIÊNCIA. ARQUIVAMENTO".
5.15.	Pelo exposto, opina-se no sentido de rejeitar o argumento apresentado.
6. Da regularidade na contratação por inexigibilidade de licitação
6.1.	O defensor do recorrente afirma que o precedente citado no Acórdão para fundamentar a afirmação de que a inexigibilidade foi realizada de forma irregular não se apresentava como entendimento pacífico à época dos fatos, basta ver o ano da sua prolação. Segundo entendimento jurisprudencial da época dos fatos, a contratação por inexigibilidade de licitação não dependia necessariamente da preexistência de um contrato de exclusividade, podendo ocorrer de outras formas, como apresentado no caso em tela, por meio de carta de exclusividade. Entender e aplicar interpretação que não refletia a jurisprudência dessa Corte de Contas caracteriza, a toda evidência, irrefreável insegurança jurídica e efetiva retroação in malam partem (peça 98, p. 7) .
6.2.	Segundo a defesa, desde 2017 que esse TCU adotou entendimento alternativo de mitigação das exigências dos contratos de exclusividade, conforme precedentes fixados nos Acórdãos 1.435/2017 e 2.200/2017, entre outros, o que foi expressamente apontado pela defesa e não foi considerado por ocasião do julgamento, caracterizando flagrante ofensa ao princípio da motivação, que encontra guarida no art. 489, §1º do CPC; art. 93, IX e X da CF (STF - Medida Cautelar no Mandado de Segurança n.º 26.358-0/DF) .
6.3.	Cita a jurisprudência do c. Superior Tribunal de Justiça que refletia o entendimento à época dos fatos (AgRg no Ag 1353772/PE, Rel. Ministro ARNALDO ESTEVES LIMA, PRIMEIRA TURMA, julgado em 16/12/2010, DJe 02/02/2011) .
6.4.	Também cita a jurisprudência dos Tribunais Regionais que, igualmente, sufragavam essa orientação jurisprudencial do STJ (TJ-SC - REEX: 427987 SC 2011.042798-7, Relator: Sérgio Roberto Baasch Luz, Primeira Câmara de Direito Público) .
6.5.	Clama pela aplicação do princípio da segurança jurídica, pois o entendimento acima relatado era o aplicável à época dos fatos. O princípio da segurança jurídica encontra amparo no ordenamento jurídico pátrio, e junto aos demais princípios gerais do Direito, buscam a proteção à confiança no direito brasileiro contemporâneo, pois, como disserta Mello (2008, p. 124- 125) 2, "o Direito propõe-se a ensejar certa estabilidade, um mínimo de certeza na regência da vida social", e acrescenta que "esta segurança jurídica coincide com uma das mais profundas aspirações do homem: a da segurança em si mesma".
6.6.	Frisa que a inexigibilidade foi procedida em rigoroso atendimento aos ditames da legislação de regência, contendo inclusive todos os pareceres técnicos e jurídicos (vide quadro constante na informação de fl. 1608) que indicavam a regularidade da inexigibilidade para contratação, o que faz incidir a teoria da aparência como argumento revelador da boa-fé do gestor.
6.7.	Diz que essa era prática rotineira de todos os Municípios que assim contratavam para realização de eventos nas peculiaridades aqui apresentadas. Nesses termos já assentou esse TCU:
Inclua nos processos de inexigibilidade de licitação a declaração de exclusividade ou, na impossibilidade, documento que comprove ser o contratado o único fornecedor das respectivas áreas e/ou serviços. (Acórdão 822/2005-TCU-Plenário) .
6.8.	Sustenta que o tempo dos fatos deve atrair a aplicação do entendimento contemporâneo e não a interpretação evoluída da Corte sobre a matéria.
6.9.	Ressalta que a execução do convênio ocorreu antes da publicação da Portaria MTUR nº 153/2009, que impôs às convenentes novas obrigações de demonstração da exclusividade de representação dos artistas, de modo que o fato apontado pelo voto condutor que foi acompanhado pelos eminentes Ministros não é capaz de macular, por si só, a contratação direta em análise.
Análise
6.10.	A irregularidade em questão foi apreciada no voto condutor do acórdão recorrido, tendo o Relator Ministro Vital do Rêgo sustentado o seu posicionamento nos seguintes termos (peça 93) :
16. Acompanho a unidade técnica e o MPTCU quanto à irregularidade atinente à contratação de artistas por inexigibilidade de licitação, sem o preenchimento das condicionantes legais, a exemplo do decidido pelo Acórdão 936/2019-TCU-Plenário. Também no presente caso não ficou comprovada a inviabilidade de licitação, mormente porque foi realizada cotação de preço com três empresas do ramo (peça 7, p. 59/61) . Ademais, conforme assentado no Acórdão 1435/2017-TCU-Plenário, a apresentação apenas de autorização/atesto/carta de exclusividade que confere exclusividade ao empresário do artista somente para o dia correspondente à apresentação deste, sendo ainda restrita à localidade do evento, não atende aos pressupostos do art. 25, inciso III, da Lei 8.666/1993, assim como o contrato de exclusividade, entre o artista/banda e o empresário, sem registro em cartório.
17. Mandatório, portanto, o julgamento pela irregularidade das contas do ex-prefeito.
6.11.	De fato, a unidade técnica (SecexTCE) procedeu à análise dos argumentos que haviam sido apresentados em resposta à citação, agora reapresentados entre as razões do presente recurso. Como parte do relatório que integra a decisão recorrida, a análise em si mesma é bastante consistente ao refutar os argumentos do ora recorrente, senão vejamos (peça 94, p. 14-15) :
Análise da Defesa
99. Ao contrário do alegado pelo responsável, a inexigibilidade de licitação ocorrida não foi regular e não seguiu a legislação e jurisprudência vigente à época.
100. Sobre o tema, cabe relatar que, em relação à contratação de bandas para a realização de shows por meio de inexigibilidade de licitação, o Acórdão 96/2008-TCU-Plenário, Sessão de 30/1/2008, prolatado em feito relatado pelo Exmo. Ministro Benjamim Zymler, determinou ao Ministério do Turismo, dentre outras, a obrigatoriedade de adoção de algumas providências a serem tomadas pela Convenente na execução de Convênio com recursos federais, as quais deveriam ser comprovadas quando da prestação de contas, sob pena de glosa dos valores envolvidos:
	9.5.1. quando da contratação de artistas consagrados, enquadrados na hipótese de inexigibilidade prevista no inciso III do art. 25 da Lei nº 8.666/1992, por meio de intermediários ou representantes:
	9.5.1.1. deve ser apresentada cópia do contrato de exclusividade dos artistas com o empresário contratado, registrado em cartório. Deve ser ressaltado que o contrato de exclusividade difere da autorização que confere exclusividade apenas para os dias correspondentes à apresentação dos artistas e que é restrita à localidade do evento;
	9.5.1.2. o contrato deve ser publicado no Diário Oficial da União, no prazo de cinco dias, previsto no art. 26 da Lei de Licitações e Contratos Administrativos, sob pena de glosa dos valores envolvidos.
101. Posteriormente, a jurisprudência dessa Corte de Contas sobre o tema evoluiu, e no Acórdão 1435/2017-TCU-Plenário, Sessão de 5/7/2017, proferido em processo de Consulta relatado pelo Exmo. Ministro Vital do Rêgo (com Voto de Revisor do Exmo. Ministro Augusto Sherman) , o TCU respondeu ao Ministério do Turismo o seguinte:
	9.2.1. a apresentação apenas de autorização/atesto/carta de exclusividade que confere exclusividade ao empresário do artista somente para o (s) dia (s) correspondente (s) à apresentação deste, sendo ainda restrita à localidade do evento, não atende aos pressupostos do art. 25, inciso III, da Lei 8.666/1993, representando impropriedade na execução do convênio;
	9.2.2. do mesmo modo, contrariam o sobredito dispositivo legal as situações de contrato de exclusividade - entre o artista/banda e o empresário - apresentado sem registro em cartório, bem como de não apresentação, pelo convenente, do próprio contrato de exclusividade;
	9.2.3. tais situações, no entanto, podem não ensejar, por si sós, o julgamento pela irregularidade das contas tampouco a condenação em débito do (s) responsável (is) , a partir das circunstâncias inerentes a cada caso concreto, uma vez que a existência de dano aos cofres públicos, a ser comprovada mediante instauração da devida tomada de contas especial, tende a se evidenciar em cada caso, entre outras questões, quando:
	9.2.3.1. houver indícios de inexecução do evento objeto do convênio; ou
	9.2.3.2. não for possível comprovar o nexo de causalidade, ou seja, que os pagamentos tenham sido recebidos pelo artista ou por seu representante devidamente habilitado, seja detentor de contrato de exclusividade, portador de instrumento de procuração ou carta de exclusividade, devidamente registrados em cartório.
102. Desse julgado, extrai-se o entendimento de que o pressuposto é que a inexigibilidade se aplica somente a artista ou banda e não a produtora de eventos e, portanto:
	a) A contratação de artistas, via intermediário, por inexigibilidade de licitação, baseada em exclusividade, deve ser feita mediante a apresentação de Contrato de Exclusividade;
	b) Não são contratos de exclusividade considerados legalmente válidos para fins de contratação de intermediários de artistas por inexigibilidade, a serem pagos com recursos federais, os documentos: i. restritos ao dia do evento; ii. restritos à localidade do evento; iii. não registrados em cartório;
	c) A não apresentação do contrato de exclusividade pela entidade convenente, ou a apresentação de contrato não considerado válido, configura burla ao art. 25, inciso III, da Lei 8.666/1993;
	d) Em caso de ocorrência no disposto na alínea "c" (contratação indevida de intermediário de artistas por inexigibilidade) , para se considerar que há uma segunda irregularidade, de não comprovação da boa e regular utilização de recursos, causadora de danos ao Erário, deverá se verificar a ocorrência de uma dessas duas situações: i. inexecução física; ou ii. ausência de comprovação de nexo causal entre os recursos do convênio e pagamentos aos artistas (entenda-se como nexo causal, o pagamento ao artista, ao representante legal da banda, ou ao intermediário exclusivo legalmente constituído) .
103. No caso em comento, o Convênio foi assinado em 24 de junho de 2008 (peça 1, p. 84) , ou seja, após a prolação do Acórdão 96/2008-TCU-Plenário. Sendo assim, a jurisprudência do TCU (Acórdão 96/2008-TCU-Plenário, Sessão de 30/1/2008) já indicava a necessidade de apresentação de contratos de exclusividade nas prestações de contas. Outrossim, a cláusula terceira, do item II, alínea "cc", previa a necessidade de publicação de contratos de exclusividade dos artistas pelo convenente.
104. Sendo assim, era exigível que a entidade convenente apresentasse contratos de exclusividade válidos nas prestações de contas (recebidos no âmbito do processo de inexigibilidade) , mas ela não o fez [destaques acrescidos].
105. Desse modo, essas alegações não devem ser acolhidas.
6.12.	Como se vê do excerto do relatório acima reproduzido, os argumentos ostentados no presente recurso já haviam sido enfrentados no exame técnico realizado pela SecexTCE e então foram devidamente refutados.
6.13.	Com efeito, vale frisar que não tem razão o recorrente ao clamar por respeito ao princípio da segurança jurídica, pois, como restou demonstrado, era exigível do convenente a publicação de contratos de exclusividade dos artistas e a apresentação de tais contratos na prestação de contas.
6.14.	Desta feita, o ora recorrente não trouxe nenhum argumento novo capaz de infirmar a decisão recorrida, pelo que não devem ser acolhidas as razões apresentadas.
CONCLUSÃO
7.	Da análise de mérito do presente recurso, conclui-se que:
	a) o reconhecimento da prescrição da pretensão punitiva, como preordenado no Acórdão 1441/2016-TCU-Plenário, não se estende sobre "a pretensão de julgar contas irregulares" (item 5) ;
	b) a contratação por inexigibilidade de licitação, neste caso, foi irregular (item 6) .
7.1.	Por conseguinte, opina-se no sentido de rejeitar as razões apresentadas e negar provimento ao recurso examinado.
PROPOSTA DE ENCAMINHAMENTO
8.	Ante o exposto, submete-se os autos à consideração superior, propondo, com base nos artigos 32, inciso I, e 33 da Lei 8.443/1992:
	a) conhecer do recurso de reconsideração e no mérito negar-lhe provimento, mantendo-se inalterado o Acórdão 8462/2021-TCU-Primeira Câmara;
	b) informar o recorrente e demais interessados do acórdão a ser proferido, destacando que o relatório e o voto que o fundamentam podem ser acessados por meio do endereço eletrônico www.tcu.gov.br/acordaos.

Luiz Claudio Mello (5.162/OAB-RN) e Leonardo Vasconcellos Braz Galvão (5023/OAB-RN).

Procurador Marinus Eduardo De Vries Marsico.

TOMADA DE CONTAS ESPECIAL. RECURSO DE RECONSIDERAÇÃO. CONHECIMENTO. NÃO PROVIMENTO.

TOMADA DE CONTAS ESPECIAL (TCE)

Secretaria de Recursos (Serur); Secretaria de Controle Externo de Tomada de Contas Especial (SecexTCE).

Trata-se de Recurso de Reconsideração interposto por Celso Luiz Marinho Lisboa contra o Acórdão 8462/2021-TCU-Primeira Câmara, de relatoria do E. Ministro Vital do Rêgo, por meio do qual suas contas foram julgadas irregulares, em decorrência da contratação por inexigibilidade de licitação, com base em carta de exclusividade, sem comprovação dos cachês efetivamente recebidos pelas bandas.
Naquela ocasião, o TCU verificou não haver débito porque o convênio examinado era de 2008, anterior, portanto, à Portaria 153/2009 do Ministério do Turismo (MTur) , que passou a exigir o comprovante de recebimento de cachês pelos artistas para fim do estabelecimento do nexo causal. Não foi aplicada multa em decorrência da prescrição da pretensão punitiva deste Tribunal
Em seu recurso, Celso Luiz Marinho Lisboa alega ter ocorrido a prescrição e que esta, ao operar seus efeitos, fulmina a "pretensão de julgar as contas irregulares".
Argumenta que o precedente citado no acórdão combatido para fundamentar a tese de que a inexigibilidade foi realizada de forma irregular não se apresentava como entendimento pacífico à época dos fatos. Afirma que, segundo entendimento jurisprudencial à época dos fatos, a contratação por inexigibilidade de licitação não dependia necessariamente da preexistência de contrato de exclusividade, podendo ocorrer de outras formas, como no caso em análise, por meio de carta de exclusividade. 
Diante destes elementos, a unidade técnica, com a anuência do Ministério Público junto ao TCU, propõe a negativa de provimento ao recurso.
Conheço do recurso, uma vez atendidos os requisitos atinentes à espécie.
No que se refere à prejudicial de mérito de que tratam a Lei 9.873/1999 e a Resolução TCU 344/2022, deve ser considerado como termo inicial da contagem de tempo para a prescrição a data de apresentação da prestação de contas (31/12/2008, conforme reconhecido pelo MTur à peça 1, p. 122) . Devem ser considerados os seguintes marcos interruptivos até a data de da citação pelo responsável, em 30/6/2020 (peça 65) :
Parecer Técnico de Análise de Prestação de Contas 692/2009 SNPTur (peça 1, p. 116-120) , de 12/11/2009;
Nota Técnica de Análise 518/2010 CGCV/DGI/MTur (peça 1, p. 124-128) , de 12/5/2010;
Nota Técnica de Reanálise 304/2010 CEAPC/DGE/MTur (peça 1, p. 134-142) , de 1/9/2010;
Nota Técnica de Reanálise 1362/2010 CEAPC/DGE/MTur (peça 1, p. 162-173) , de 23/11/2010; 
Parecer de Reanálise 1434/2011 CEAPC/DGE/MTur (peça 1, p. 185-197) , de 31/5/2011; 
Nota Técnica de Reanálise 1062/2013 CGMC/SPTur/MTur (peça 1, p. 209-215) , de 8/10/2013;
relatório do Tomador de Contas Especial (peça 1, p. 263-270) , de 12/9/2014;
data de autuação da tomada de contas especial pelo TCU: 8/7/2015;
Os elementos acima demonstram não ter transcorrido prazo superior aos previstos pelos arts. 2º e 8º daquela Resolução. Sendo assim, não ocorreu a prescrição. 
Quanto à tese de prescrição da "pretensão de julgar as contas irregulares", trazida pelo recorrente com fundamento no art. 212 do Regimento Interno deste Tribunal, no presente caso não se verifica a ocorrência da hipótese prevista naquele dispositivo: a ausência de pressupostos de constituição e de desenvolvimento válido e regular do processo.
A leitura dos supostos precedentes análogos, citados na peça recursal, permite verificar que nenhum deles tratou da alegada prescrição da "pretensão de julgar contas". Diversamente do apontado, em todos os acórdãos exarados naqueles processos, houve julgamento pela irregularidade das contas e condenação dos responsáveis em débito. 
No mérito, acompanho os pareceres uniformes pelo desprovimento do apelo.
A instrução da Secretaria de Recursos, transcrita no Relatório que fundamenta o presente Voto, demonstra que os argumentos acerca da regularidade da contratação por inexigibilidade são repetição dos já apresentados e refutados pelo órgão julgador a quo.
Ao contrário do alegado pelo recorrente, a inexigibilidade de licitação ocorrida não foi regular e não seguiu a legislação e jurisprudência vigente à época. 
O Acórdão 96/2008-TCU-Plenário, de relatoria do E. Ministro Benjamim Zymler, determinou ao Ministério do Turismo a adoção de providências a serem tomadas por convenentes que recebem recursos federais. Estas passaram a ser de comprovação obrigatória quando da prestação de contas, sob pena de glosa dos valores envolvidos.
Aquele acórdão definiu expressamente que, para a contratação de artistas consagrados, enquadrados na hipótese de inexigibilidade prevista no inciso III do art. 25 da Lei nº 8.666/1992, por meio de intermediários ou representantes, deve ser apresentada cópia do contrato de exclusividade dos artistas com o empresário contratado, registrado em cartório. 
Ressaltou ainda que o contrato de exclusividade difere da autorização que confere exclusividade apenas para os dias correspondentes à apresentação dos artistas e que é restrita à localidade do evento.
Como já observado no voto condutor do acórdão combatido, no presente caso o Convênio foi assinado em 24 de junho de 2008, após a prolação do Acórdão 96/2008-TCU-Plenário. Sendo assim, a jurisprudência do TCU já indicava a necessidade de apresentação de contratos de exclusividade nas prestações de contas. Além disso, a cláusula terceira, do item II, alínea "cc", daquele ajuste previa a necessidade de publicação de contratos de exclusividade dos artistas pelo convenente.
Uma vez que não foram infirmados os fundamentos da decisão recorrida, nego provimento ao recurso.
Ante o exposto, voto para que seja adotada a minuta de acórdão que trago ao exame deste Colegiado.
TCU, Sala das Sessões, em 1 de novembro de 2022.
WALTON ALENCAR RODRIGUES 
Relator